【裁判字號】    97,上,968
【裁判日期】    990420
【裁判案由】    交付權狀等
【裁判全文】
臺灣高等法院民事判決                   97年度上字第968號
上  訴  人  丙○○
被 上訴 人  永恆機電工業股份有限公司
法定代理人  乙○○
被 上訴 人  甲○○○
共      同
訴訟代理人  張智剛律師
上列當事人間交付權狀等事件，上訴人對於中華民國97年9月11
日臺灣板橋地方法院96年度訴字第1620號第一審判決提起上訴，
經本院於99年4月6日言詞辯論終結，判決如下：
    主  文
上訴駁回。
原判決主文第一項所命之給付應更正為「被告應將永恆機電工業
股份有限公司在國泰世華銀行北三重分行（帳號：000000
00000─六）、合作金庫銀行城中分行（帳號：00000
00000000）、華南商業銀行西三重分行（帳號：000
000000000）開設之支票存款帳戶所使用之『永恆機電
工業股份有限公司』、『甲○○○』印章返還原告永恆機電工業
股份有限公司。」。
第二審訴訟費用由上訴人負擔。
原判決所命上訴人對被上訴人永恆機電工業股份有限公司及被上
訴人甲○○○之給付，於上訴人分別以新臺幣壹佰陸拾伍萬元為
被上訴人供擔保後，得免為假執行。
    事實及理由
甲、程序方面：
一、按「原告於判決確定前，得撤回訴之全部或一部。但被告已
    為本案之言詞辯論者，應得其同意。」、「訴之撤回，被告
    於期日到場，未為同意與否之表示者，自該期日起，10日內
    未提出異議者，視為同意撤回。」，民事訴訟法第262條第1
    、4項定有明文。經查，被上訴人永恆機電工業股份有限公
    司（下稱永恆機電公司）於原審起訴時請求上訴人返還永恆
    機電公司營利事業登記證、公司執照、工廠登記證、公司章
    程及永恆機電公司就國泰世華銀行北三重分行帳號00000000
    0000號、合作金庫銀行城中分行帳號0000000000000號、華
    南商業銀行西三重分行帳號000000000000號開設之支票存款
    帳戶（以下合稱系爭帳戶）所使用之「永恆機電工業股份有
    限公司」、「甲○○○」印章（下稱系爭公司章）。嗣經永
    恆機電公司撤回其中請求返還營利事業登記證、公司執照、
    工廠登記證及公司章程之起訴，上訴人並無異議（見本院卷
    第158頁反面、第176頁、第180頁反面），視為上訴人同意
    永恆機電公司撤回起訴，依上開法條規定，永恆機電公司請
    求上訴人返還系爭證照該部分已生撤回效力，依民事訴訟法
    第463條準用第263條第1項視同未起訴，合先敘明。
二、上訴人於原審固以乙○○並非永恆機電公司合法選出之董事
    長，非永恆機電公司之法定代理人云云。惟查，永恆機電公
    司之原法定代理人即被上訴人甲○○○（下稱甲○○○）於
    民國（下同）96年4月間辭任董事長，並經董事會改選乙○
    ○為董事長，有上訴人所提永恆機電公司董事會會議紀錄、
    董事會簽到簿各1件在卷足憑（見原審卷(一)第180-182頁），
    上訴人於本院亦表明乙○○確係永恆機電公司之法定代理人
    （見本院卷第158頁反面），故被上訴人於本件訴訟之法定
    代理權並無欠缺。
三、上訴人又以甲○○○並無起訴之真意，甲○○○已無意識能
    力，無法委任訴訟代理人云云。經查，甲○○○於原審固曾
    提出聲請撤回起訴狀1件（見原審卷(一)第196頁），然甲○○
    ○已於97年5月23日再追加為原告，復於97年5月27日於原審
    到庭表示要繼續訴訟（見原審卷(二)第19、50頁），又甲○○
    ○確有意識能力，亦據其訴訟代理人提出診斷證明書、委任
    狀及照片為證（見本院卷第160、182-183頁），堪認甲○○
    ○確有意識能力，並有起訴之真意。
乙、實體方面：
一、永恆機電公司、甲○○○（以下合稱被上訴人）起訴主張：
    永恆機電公司之總經理黃再益將永恆機電公司就系爭帳戶所
    使用之系爭公司章及甲○○○所有如附表一所示之土地、建
    物之所有權狀（下稱系爭所有權狀）交由上訴人保管，嗣黃
    再益於91年12月21日死亡，永恆機電公司於96年4月18日改
    選乙○○為董事長，乙○○、甲○○○均表示欲終止與上訴
    人間保管系爭公司章、系爭所有權狀之委任或寄託行為，惟
    上訴人拒絕交出，被上訴人自得依法請求上訴人返還等情。
    爰依民法第767條之規定，求為命：(一)上訴人應將系爭公司
    章返還永恆機電公司。(二)上訴人應將附表一所示之系爭所有
    權狀返還甲○○○。(三)願供擔保，請准宣告假執行（原審為
    被上訴人勝訴之判決，上訴人聲明不服，提起上訴。另永恆
    機電公司請求上訴人返還營利事業登記證、公司執照、工廠
    登記證、公司章程部分經永恆機電公司於本院撤回起訴。又
    甲○○○與原審共同原告乙○○、黃立德請求上訴人返還黃
    再益所有如原審判決附表二所示之土地、建物之所有權狀，
    經原審判決駁回此部分之請求，乙○○、黃立德、甲○○○
    均未聲明不服，已告確定。）。並答辯聲明：上訴駁回。
二、上訴人則以：上訴人並未持有甲○○○所有之系爭所有權狀
    ，又系爭公司章是合刻成一個章，無法切割返還予永恆機電
    公司，上訴人係基於永恆機電公司監察人之身分而占有系爭
    公司章等語，資為抗辯。並上訴聲明：(一)原判決不利上訴人
    部分廢棄。(二)上廢棄部分，被上訴人在第一審之訴及假執行
    之聲請均駁回。(三)如受不利之判決，願供擔保請准宣告免為
    假執行。
三、被上訴人主張：上訴人之父黃再益生前為永恆機電公司之總
    經理，並將永恆機電公司所有之系爭公司章交付予上訴人保
    管之事實，業據提出支票4紙為證（見原審卷(一)第162頁），
    並為上訴人所不爭執，堪信為真正。被上訴人又主張黃再益
    於生前亦將系爭所有權狀交付予上訴人保管，黃再益死亡後
    ，經被上訴人終止與上訴人間保管系爭公司章及系爭所有權
    狀之委任或寄託契約，爰依民法第767條之規定，請求上訴
    人返還系爭公司章及系爭所有權狀等語，惟為上訴人所否認
    ，並以上述情詞置辯。是以本件兩造爭執之要點在於：(一)上
    訴人是否占有甲○○○所有之系爭所有權狀？(二)被上訴人得
    否請求上訴人返還系爭公司章及系爭所有權狀？茲分述如下
    。
四、上訴人是否占有甲○○○所有之系爭所有權狀？
  (一)甲○○○主張上訴人占有甲○○○所有之系爭所有權狀，甲
    ○○○得隨時請求返還等語。上訴人則抗辯：甲○○○未舉
    證證明上訴人占有系爭所有權狀，且系爭所有權狀中如附表
    一編號1至4之所有權狀業經甲○○○以遺失為由申請補發新
    權狀，甲○○○不得請求上訴人返還等語。
  (二)甲○○○主張上訴人持有甲○○○所有之系爭所有權狀，業
    據甲○○○提出如附表一所示不動產之登記謄本為證（見本
    院卷第72-100頁）。又甲○○○曾於93年間就附表一編號5-
    22所示之土地以權狀遺失為由，另向臺北縣新莊地政事務所
    （下稱新莊地政事務所）、臺北縣淡水地政事務所（下稱淡
    水地政事務所）申請補發新權狀，因上訴人之弟即訴外人黃
    立德（下稱黃立德）以系爭所權狀未遺失為由異議，經新莊
    地政事務所及淡水地政事務所以權狀未遺失而駁回甲○○○
    之申請，業據上訴人提出甲○○○申請補發權狀之相關資料
    為證（見本院卷第130-146頁），而黃立德向新莊地政事務
    所異議時所提93年2月2日存證信函已敘明：「本人依公司制
    度將上開所有權狀（即系爭所有權狀）交由公司之管理部協
    理丙○○（即上訴人）保管中，今台端（即甲○○○）遺忘
    。」（見本院卷第145頁），上訴人復於98年6月17日提出陳
    述狀自陳：「有關本案臺灣板橋地方法院民事判決書中，被
    告（即上訴人）應將附表一所示之土地、建物之所有權狀（
    即系爭所有權狀）返還甲○○○一事。其中附表一編號1-4
    即『臺北縣蘆洲市土地』及『臺北縣三重市○○街之建物土
    地所有權狀』，原告甲○○○本人已於民國九十三年初補發
    領走（可參閱地政事務所之土地、建物之登記本）。本人（
    即上訴人）所保管這四張權狀已經無效，本人將保留不返還
    。其餘有關本案之權狀，本人將面交原告即甲○○○本人。
    」（見本院卷第111頁），上訴人既抗辯如附表編號1至4之
    權狀將保留不予返還，其餘權狀則將面交甲○○○本人等語
    ，足證上訴人確實占有系爭所有權狀，是上訴人抗辯甲○○
    ○未舉證證明上訴人占有系爭所有權狀云云，尚無足採。
五、被上訴人得否請求上訴人返還系爭公司章及系爭所有權狀？
  (一)被上訴人主張上訴人之父黃再益於生前將系爭公司章及系爭
    所有權狀交付予上訴人保管，黃再益死亡後，經被上訴人終
    止與上訴人間之寄託或委任契約，自得請求上訴人返還等語
    。上訴人則抗辯：系爭公司章一端刻有永恆機電公司名稱，
    另一端則刻有甲○○○，上訴人無權切割交付永恆機電公司
    或甲○○○個人，且上訴人基於永恆機電公司監察人身分占
    有系爭公司章，非無權占有，另系爭所有權狀中如附表一編
    號1至4所示之權狀已經甲○○○申請補發新權狀，上訴人自
    毋庸返還等語。
  (二)按「所有人對於無權占有或侵奪其所有物者，得請求返還之
    ；對於妨害其所有權者，得請求除去之；有妨害其所有權之
    虞者，得請求防止之。」，民法第767條定有明文；再按「
    稱寄託者，謂當事人一方，以物交付他方，他方允為保管之
    契約。」、「寄託物返還之期限，雖經約定，寄託人仍得隨
    時請求返還。」，民法第589條第1項、第597條分別定有明
    文。又土地或建物所有權狀，應蓋登記機關印信及其首長職
    銜簽字章，發給權利人，土地登記規則第25條定有明文。故
    房屋、土地之所有權狀，係證明不動產所有權之文件書據，
    尚非不動產所有權之本體，自屬權利人或登記名義人所有或
    應由其持有（最高法院91年台上字第1772號判決意旨參照）
    。至於所有權狀是否仍有法律上之效用或業已重新由主管機
    關發給新所有權狀而失效，並不影響該權狀為動產之本質，
    亦不妨害該權狀之所有權人行使物上請求權。
  (三)經查，被上訴人主張黃再益生前將系爭公司章及系爭所有權
    狀交付予上訴人保管，為上訴人所不爭執，而系爭公司章為
    永恆機電公司用於系爭帳戶存、提款之印鑑章，雖一端刻有
    永恆機電公司之名稱，另一端刻有原法定代理人甲○○○之
    姓名，惟既係永恆機電公司刻用於系爭帳戶之相關業務，自
    屬永恆機電公司所有之動產，不因系爭公司章另一端刻有原
    法定代理人甲○○○之姓名而異，故上訴人抗辯其無從分割
    交付被上訴人云云，尚無足採。又黃再益生前基於永恆機電
    公司總經理及甲○○○代理人之身分，將系爭公司章及系爭
    所有權狀交付予上訴人保管，堪認兩造間就系爭公司章及系
    爭所有權狀分別成立寄託契約。又上訴人自97年1月14日起
    已非永恆機電公司之監察人，亦有永恆機電公司提出公司變
    更登記表在卷足按（見原審卷(二)第30-32頁），故上訴人抗
    辯其係擔任永恆機電公司之監察人而有權占有系爭公司章，
    亦無足採。另上訴人抗辯系爭所有權狀中如附表一編號1-4
    之不動產業經甲○○○另行申請補發新權狀，系爭公司章亦
    經永恆機電公司變更系爭帳戶之印鑑等語。然查，即令甲○
    ○○亦就系爭所有權狀中如附表一編號1-4之不動產申請補
    發新權狀，僅致上訴人持有之舊權狀失其法律上之效用，另
    永恆機電公司變更系爭帳戶之印鑑章，與甲○○○另申請新
    權狀，要僅屬系爭公司章及附表編號1-4所示舊權狀之法律
    用途之變更，其性質上仍不失為永恆機電公司及甲○○○所
    有之動產，依民法第597條之規定，被上訴人仍得隨時請求
    上訴人返還寄託物，上訴人復自承並無有權占有系爭公司章
    及系爭所有權狀之法律上依據（見本院卷第155頁反面），
    堪認上訴人確係無權占有，被上訴人請求上訴人分別返還系
    爭公司章及系爭所有權狀，即屬有據。
六、綜上所述，被上訴人依民法第767條之，請求上訴人將系爭
    公司章返還予永恆機電公司，將系爭所有權狀返還予甲○○
    ○，洵屬有據，應予准許。原審就此部分為上訴人敗訴之判
    決，並為假執行之宣告，於法並無違誤。上訴意旨指摘原判
    決不當，求予廢棄改判，為無理由，應予駁回。又上訴人撤
    回起訴部分，視同未起訴，原判決該部分已失所依據，應予
    更正如主文第二項所示。上訴人敗訴部分，上訴人陳明願供
    擔保為免假執行之宣告，經核於法並無不合，爰酌定相當擔
    保金額准許之。
七、本件事證已臻明確，兩造其餘攻擊防禦方法及舉證，核與判
    決結果無影響，爰不再一一論列，併予敘明。
八、據上論結，本件上訴為無理由，爰判決如主文。
中    華    民    國    99    年    4     月    20    日
                  民事第十三庭
                        審判長法  官  蕭艿菁
                              法  官  楊絮雲
                              法  官  周舒雁
正本係照原本作成。
如不服本判決，應於收受送達後20日內向本院提出上訴書狀，其
未表明上訴理由者，應於提出上訴後20日內向本院補提理由書狀
（均須按他造當事人之人數附繕本）上訴時應提出委任律師或具
有律師資格之人之委任狀；委任有律師資格者，另應附具律師資
格證書及釋明委任人與受任人有民事訴訟法第466條之1第1項但
書或第2項（詳附註）所定關係之釋明文書影本。
中    華    民    國    99    年    4     月    20    日
                              書記官  秦仲芳
附註：
民事訴訟法第466條之1（第1項、第2項）：
對於第二審判決上訴，上訴人應委任律師為訴訟代理人。但上訴
人或其他法定代理人具有律師資格者，不在此限。
上訴人之配偶、三親等內之血親、二親等內之姻親，或上訴人為
法人、中央或地方機關時，其所屬專任人員具有律師資格並經法
院認為適當者，亦得為第三審訴訟代理人。
┌────────────────────────────────────┐
│附表一【甲○○○名義之不動產】                                          │
├──┬──┬─────────────────────┬────────┤
│編號│種類│土地坐落或建物門牌                        │備        註    │
├──┼──┼─────────────────────┼────────┤
│ 1  │土地│臺北縣蘆洲市○○段79地號                  │                │
├──┼──┼─────────────────────┼────────┤
│ 2  │土地│臺北縣三重市○○段762地號                 │                │
├──┼──┼─────────────────────┼────────┤
│ 3  │房屋│臺北縣三重市○○街241巷68號               │                │
├──┼──┼─────────────────────┼────────┤
│ 4  │房屋│臺北縣三重市○○街241巷68號4樓            │                │
├──┼──┼─────────────────────┼────────┤
│ 5  │土地│臺北縣林口鄉○○段樹林口小段90-19地號     │                │
├──┼──┼─────────────────────┼────────┤
│ 6  │土地│臺北縣林口鄉○○段樹林口小段90-57地號     │                │
├──┼──┼─────────────────────┼────────┤
│ 7  │土地│臺北縣林口鄉○○段樹林口小段90-149地號    │                │
├──┼──┼─────────────────────┼────────┤
│ 8  │土地│臺北縣三芝鄉○○段番婆林小段38地號        │                │
├──┼──┼─────────────────────┼────────┤
│ 9  │土地│臺北縣三芝鄉○○段番婆林小段38-1地號      │                │
├──┼──┼─────────────────────┼────────┤
│ 10 │土地│臺北縣三芝鄉○○段番婆林小段38-2地號      │                │
├──┼──┼─────────────────────┼────────┤
│ 11 │土地│臺北縣三芝鄉○○段番婆林小段38-5地號      │                │
├──┼──┼─────────────────────┼────────┤
│ 12 │土地│臺北縣三芝鄉○○段番子崙小段18地號        │                │
├──┼──┼─────────────────────┼────────┤
│ 13 │土地│臺北縣三芝鄉○○段番子崙小段19地號        │                │
├──┼──┼─────────────────────┼────────┤
│ 14 │土地│臺北縣三芝鄉○○段番子崙小段47地號        │                │
├──┼──┼─────────────────────┼────────┤
│ 15 │土地│臺北縣三芝鄉○○段番子崙小段48-1地號      │                │
├──┼──┼─────────────────────┼────────┤
│ 16 │土地│臺北縣三芝鄉○○段番子崙小段49地號        │                │
├──┼──┼─────────────────────┼────────┤
│ 17 │土地│臺北縣三芝鄉○○段番子崙小段49-4地號      │                │
├──┼──┼─────────────────────┼────────┤
│ 18 │土地│臺北縣三芝鄉○○段番子崙小段49-5地號      │                │
├──┼──┼─────────────────────┼────────┤
│ 19 │土地│臺北縣三芝鄉○○段番子崙小段49-6地號      │                │
├──┼──┼─────────────────────┼────────┤
│ 20 │土地│臺北縣三芝鄉○○段番子崙小段49-9地號      │                │
├──┼──┼─────────────────────┼────────┤
│ 21 │土地│臺北縣三芝鄉○○段番子崙小段49-11地號     │                │
├──┼──┼─────────────────────┼────────┤
│ 22 │土地│臺北縣三芝鄉○○段番子崙小段49-12地號     │                │
└──┴──┴─────────────────────┴────────┘

司法院資訊處製作；財團法人民間司法改革基金會備份。
